最高法院刑事判決　　　　　　一○○年度台上字第四二六四號
上　訴　人　李○○真實名字、.
選任辯護人　吳建勛律師
　　　　　　陶德斌律師
　　　　　　陳慧錚律師
上列上訴人因妨害性自主案件，不服台灣高等法院高雄分院中華
民國九十九年四月六日第二審更審判決（九十八年度上更(一)字第
九四號，起訴案號：台灣高雄地方法院檢察署九十四年度偵字第
一五００五號），提起上訴，本院判決如下：
    主  文
原判決撤銷，發回台灣高等法院高雄分院。
    理  由
本件原審認定上訴人李○○（代號0000-0000Z，真實名字、年籍
詳卷）係Ａ女（代號 0000-0000，民國八十六年八月間生，真實
姓名及其餘年籍詳卷）之姨丈，並育有一子李○○（八十三年九
月十五日生，真實名字詳卷），且與Ａ女毗鄰而居，彼此間具家
庭暴力防治法第三條第四款四親等以內旁系姻親之家庭成員關係
。其明知Ａ女未滿十四歲而智慮淺薄、缺乏性知識，亦因彼此之
親屬關係而順從性高，竟基於性交之概括犯意，連續於：(1)九十
三年九月間（即Ａ女就讀國小二年級上學期）某日，在其位於高
雄縣大ＯＯ住處（地址詳卷）一樓客廳，利用Ａ女欲找其子李○
○玩耍，而李○○於樓上睡覺之機會，見四下無人，違反Ａ女之
意願，先伸手強行拉住著短裙之Ａ女，再將手伸進Ａ女所著內褲
裡，旋以手指插入Ａ女陰道內，任令Ａ女因感疼痛而拒絕亦不停
止，對Ａ女為性交得逞（下稱第一次性侵害）。(2)九十三年九月
至九十四年四月十六日間之某日，騎乘機車搭載Ａ女至高雄縣大
社鄉某不詳地點後，即脫掉自身所著短褲、內褲，再不顧Ａ女之
掙扎反對，動手強脫Ａ女下半身衣物，並半蹲身體，將陰莖插入
Ａ女陰道內抽動後射精（下稱第二次性侵害）。(3)於上開對Ａ女
強制性交得逞後，至九十四年四月十六日間之某日中午，復利用
Ａ女至其上開住處而無其他家人在場之機會，將落單之Ａ女拉至
三樓加蓋之鐵皮屋內，先脫掉自身內褲，再脫去Ａ女內褲，並半
蹲身體，不顧Ａ女之掙扎反對，強將其陰莖插入Ａ女陰道內抽動
後射精（下稱第三次性侵害）。(4)九十四年四月十七日下午某時
，在其上開住處一樓客廳，復利用Ａ女與李○○共同觀看電視節
目後，其他家人均上樓午睡之機會，見Ａ女獨自躺臥沙發，竟上
前以蠻力將Ａ女所著短裙及內褲一併扯下至Ａ女膝蓋處，並不顧
Ａ女之掙扎反對，以其手指插入Ａ女之陰道內，再度強制性交得
逞（下稱第四次性侵害）之犯行。因而撤銷第一審之科刑判決，
改判依九十四年二月二日修正公布、九十五年七月一日施行前（
下稱修正前）刑法第五十六條連續犯規定，從一重論處上訴人連
續對未滿十四歲之女子以違反意願之方法為性交罪，處有期徒刑
八年，並應於刑之執行前，令入相當處所施以治療，其期間至治
癒為止，但最長不得逾三年，固非無見。
惟查：(一)、行為後法律有變更，致發生新舊法比較適用者，除易
刑處分係刑罰執行問題，因與罪刑無關，不必為綜合比較外，比
較時應就罪刑有關之共犯、未遂犯、想像競合犯、牽連犯、連續
犯、結合犯，以及累犯加重、自首減輕暨其他法定加減原因（如
身分加減）與加減例等一切情形，綜其全部罪刑之結果而為比較
，並擇其有利者為整體適用，不能割裂而分別適用有利之條文。
本件上訴人行為後，刑法相關規定已有修正，而於九十五年七月
一日起施行。原判決依刑法第二條第一項比較其新舊法之適用，
除強制治療部分外，則以經比較後認：刑法第二百二十二條第一
項第二款之加重強制性交罪，其構成要件，已從「對十四歲以下
之男女犯之者」，修正為「對未滿十四歲之男女犯之者」，且其
法定刑修正前為「處無期徒刑或七年以上有期徒刑」，修正後為
「處七年以上有期徒刑」，已廢除無期徒刑之規定，修正後之規
定較有利於上訴人，依刑法第二條第一項但書規定，應適用較有
利於上訴人之修正後刑法第二百二十二條第一項第二款之規定論
處其罪刑（見原判決第十九頁第十二行至第十七行，第二十頁倒
數第三行至第二十一頁第一行）；另修正後之刑法刪除第五十六
條關於連續犯之規定，上訴人所犯各罪應依數罪併罰之規定分論
併罰，並非較有利於上訴人，應適用較有利於上訴人之修正前刑
法第五十六條連續犯之規定，從重論以一罪（見原判決第十九頁
第十九行至第二十六行，第二十一頁第十二行至第十五行）。顯
係割裂而分別適用有利於上訴人之條文，依前開說明，自有適用
法則不當之違背法令。(二)、有罪判決書之事實欄，為判斷適用法
令當否之準據，應將法院認定該當犯罪構成要件之事實，翔記於
事實欄，始足判斷其適用法令是否正當；且應於理由內逐一說明
其憑以認定之證據，使事實之認定與所宣告之主文、理由之說明
，相互適合，方為合法。倘若主文宣告之罪刑與事實認定、理由
之論述，不相一致，即屬判決理由矛盾，依刑事訴訟法第三百七
十九條第十四款後段規定，其判決當然違背法令。又刑法第二百
二十二條第一項第二款之對未滿十四歲之男女加重強制性交罪，
其強制性交手段，係列舉「強暴、脅迫、恐嚇、催眠術或其他違
反其意願之方法」，須排除「強暴」、「脅迫」、「恐嚇」、「
催眠術」之違反其意願之方法外，始有「其他違反其意願之方法
」之適用。原判決主文諭知上訴人係犯「連續對未滿十四歲之女
子『以違反意願之方法』為性交」罪（見原判決第一頁主文第二
項）。然其事實欄記載：關於第一次性侵害行為部分：「違反Ａ
女之意願……，伸手強行拉住……Ａ女，再將手伸進Ａ女所著內
褲裡，旋以手指插入Ａ女陰道內，任令Ａ女因感疼痛而拒絕亦不
停止，……。」等情（見原判決第二頁第二行至第五行）；關於
第二次性侵害行為部分：「……不顧Ａ女之掙扎反對，動手強脫
稚齡Ａ女下半身衣物，……將陰莖插入Ａ女陰道……。」等情（
見原判決第二頁第八、九行）；關於第三次性侵害行為部分：「
……將落單之Ａ女拉至三樓加蓋之鐵皮屋內，……脫去Ａ女內褲
，……不顧Ａ女之掙扎反對，強將其陰莖插入Ａ女陰道……。」
等情（見原判決第二頁第十二行至第十四行）；關於第四次性侵
害行為部分：「……以蠻力將Ａ女所著短裙及內褲一併扯下至Ａ
女膝蓋處，並不顧Ａ女之掙扎反對，以其手指插入Ａ女之陰道…
…。」等情。苟俱屬非虛，似認上訴人對Ａ女強制性交之手段，
均係以「強暴」之方法對Ａ女為性交。且理由欄亦說明：「被告
明知被害人（即Ａ女）未滿十四歲，不顧被害人之反對呼痛，出
手強脫被害人褲子，以『強暴』之方法而為性交得逞之所為，係
犯九十五年七月一日修正施行後刑法第二百二十二條第一項第二
款之對於未滿十四歲之女子『以強暴之方法』而為性交罪」等語
（見原判決第二十頁倒數第三行至第二十一頁第一行）。係認上
訴人對Ａ女強制性交之手段，係以「強暴」之方法而為之。則上
開宣告之主文與事實記載及理由說明不盡相符，顯有判決理由矛
盾之違法。(三)、有罪之判決書，對於被告有利之證據不採納者，
應說明其理由，為刑事訴訟法第三百十條第二款所明定，故有罪
判決書對於被告有利之證據，如不加以採納，必須說明其不予採
納之理由，否則即有判決不備理由之違法。又依刑法第十條第五
項所規定：「稱性交者，謂非基於正當目的所為之下列性侵入行
為：一、以性器進入他人之性器、肛門或口腔，或使之接合之行
為。二、以性器以外之其他身體部位或器物進入他人之性器、肛
門，或使之接合之行為。」。原判決論處上訴人共對Ａ女強制性
交四次，係引用Ａ女於檢察官偵查及高雄縣政府聲請對上訴人核
發民事通常保護令事件（台灣高雄地方法院九十四年度家護字第
五四六號）均指稱：第一次性侵害部分：「被告第一次摸我尿
尿的地方，是在我唸國小二年級上學期（即九十三年九月），那
時是夏天穿短裙及短袖上衣，我去被告家要找表哥（即李○○）
玩，後來表哥上樓去睡覺，客廳裡只剩我和被告，被告就用五根
手指頭拉住我，並『將手伸到我的內褲裡，我覺得痛』，有叫被
告不要摸，但被告沒有停止，我心理很害怕。」等語（見原判決
第五頁第二十二行至第二十七行）；第二次性侵害部分：「之
後是被告騎機車載我去一個離家很遠的地方，那裡有很多樹，被
告脫掉自己褲子，再脫我的褲子，我有看到被告尿尿的地方，就
跟哥哥的一樣，然後被告有點半蹲下來，就用雞雞插入我的雞雞
上下動，被告並用自己的手上下動自己的雞雞，而被告的雞雞就
流出白白的東西。」等語（見原判決第五頁倒數第一行至第六頁
第四行）；第三次性侵害部分：「再後來在被告住家的三樓，
我還有再看到被告尿尿的地方，當時又是被告先脫掉自己的褲子
，再動手脫我的褲子，然後被告把雞雞插入我的雞雞裡面上下抽
動，過一陣子被告就把雞雞抽出來，並用手推自己的雞雞前後動
作，然後我就看到被告雞雞裡流出白色的東西，且在被告用手推
自己雞雞時，有看到被告把皮弄到後面。」等語（見原判決第六
頁第六行至第十行）。如果均屬實，則Ａ女所指第一次遭性侵害
時，上訴人「將手伸到我的內褲裡，我覺得痛」等語，如何得據
以認定上訴人確係以手指插入（即進入）Ａ女之性器官？抑或僅
有自外捏摸之猥褻行為？就第二次、第三次遭性侵害時，觀諸Ａ
女前揭、所載之證述內容，關於上訴人對Ａ女強制性交之手
段方面，似僅指述：上訴人「脫我的褲子」、「就用雞雞插入我
的雞雞上下動」；「動手脫我的褲子，然後被告把雞雞插入我的
雞雞裡面上下抽動，過一陣子被告就把雞雞抽出來」等語。則究
竟如何能據以推論上訴人此二次均係以「強暴」或「其他違反Ａ
女意願之方法」對Ａ女為性交之犯罪？原判決均未詳查釐清，並
明其論斷之理由，即遽為不利於上訴人之認定，難謂無理由不
備之違法。(四)、卷查Ａ女於九十四年四月二十二日下午四時四十
分許至財團法人ＯＯ醫院ＯＯ分院急診驗傷，主訴遭受性侵害，
經醫師檢查診視結果，Ａ女處女膜於三點鐘、六點鐘方向有陳舊
性撕裂傷，但無法辨析患者受傷之原因等情，有該院九十四年四
月二十二日受理疑似性侵害事件驗傷診斷書（置於九十五年度上
訴字第四三一號卷證物袋）及九十八年八月三十一日（98）ＯＯ
院Ｏ字第873481號函（見原審卷第四十六頁）在卷可稽。而Ａ女
於原審審理中陳稱曾因騎腳踏車跌倒而碰到其性器官等語（見原
審卷第八十頁反面）。上訴人及其辯護人於原審審理期日辯稱：
Ａ女該處女膜撕裂傷，有可能是騎腳踏車不慎碰撞所致等語，有
原審九十九年三月三十日審判筆錄及辯護人之刑事辯護意旨狀可
考（見原審卷第一○○、一○五頁）。而依上開驗傷結果，Ａ女
處女膜之撕裂傷，既無法辨析其受傷之原因，原審僅於理由內
述：「選任辯護人請求向ＯＯ醫院函詢Ａ女驗傷就醫之經過及處
女膜破裂之原因，經該醫院九十八年八月三十一日（98）ＯＯ院
Ｏ字第873481號函復稱『該病患（即Ａ女）於九十四年四月二十
二日到院急診，主訴遭受性侵害，經醫師檢查診視，僅得其處女
膜於三點鐘及六點鐘方向有陳舊性撕裂傷之結果，但無法辨析患
者受傷之原因。』」等語（見原判決第九頁倒數第二行至第十頁
第四行），未對上訴人所為此部分之辯解不可採信說明其理由，
亦有判決不備理由之違法。上訴意旨指摘原判決不當，尚非無理
由，應認仍有撤銷發回更審之原因。
據上論結，應依刑事訴訟法第三百九十七條、第四百零一條，判
決如主文。
中    華    民    國  一○○  年    八    月    四    日
                      最高法院刑事第十庭
                          審判長法官  賴  忠  星  
                                法官  吳      燦  
                                法官  蔡  名  曜  
                                法官  葉  麗  霞  
                                法官  王  聰  明  
本件正本證明與原本無異
                                      書  記  官  
中    華    民    國  一○○  年    八    月    十    日
                                                      V